最高法院刑事判決　　　　　　九十四年度台上字第五一五九號
　　上　訴　人　乙○○
　　　　　　　　　　　　21號.
　　　　　　　　甲○○
　　　　　　　　　　　　街13.
上列上訴人等因業務過失致人於死案件，不服台灣高等法院台南
分院中華民國九十一年十一月二十六日第二審判決（九十一年度
上訴字第一二一七號，起訴案號：台灣嘉義地方法院檢察署八十
九年度偵字第六三三七號、同年度調偵字第一六０號），提起上
訴，本院判決如下：
    主  文
原判決關於乙○○部分撤銷，發回台灣高等法院台南分院。
其他上訴駁回。
    理  由
一撤銷發回部分（即乙○○部分）
本件原判決認定：上訴人乙○○係台南縣新營市「盟洋水電工程
機工程行」（下稱盟洋工程行）負責人，自民國八十九年七月一
日起，僱用甲○○擔任管線埋設之現場工地主任，二人均為從事
業務之人。嗣盟洋工程行向台灣電力股份有限公司（下稱台電公
司）嘉義區營業處承攬在嘉義市○○路段開挖道路，從事埋設地
下管線之工程，而於八十九年七月二十日進行上開工程時，本應
注意道路開挖後，應迅速回填及採取設置適當警告標誌之安全措
施，而依當時情事，並無不能注意之情形，竟於當日下午五時收
工後，疏未注意應將開挖道路確實回填及設置夜間燈光警告標誌
，以避免人車行經該路段發生事故，以致同日晚上十一時許，賴
盟書騎乘機車，途經該路段時，因地面凹凸不平，致機車不慎滑
倒，造成賴盟書受有頭部外傷、下顎骨骨折、顱底骨折及硬腦膜
下出血等傷害，並肇致腦中樞神經系統感染、衰竭及水腦症，經
送嘉義市聖馬爾定醫院急救，延至同年十月二十一日上午一時五
十分不治死亡等情。因而維持第一審論上訴人乙○○以從事業務
之人，因業務上之過失致人於死罪，處有期徒刑伍月，並諭知如
易科罰金之折算標準及宣告緩刑參年部分之判決，駁回上訴人乙
○○在第二審之上訴，固非無見。
惟按：客觀上為法院認定事實及適用法律基礎之證據，雖已調查
而其內容尚未明瞭者，即與未經調查無異，如遽行判決，仍屬應
於審判期日調查之證據而未予調查之違法。原判決認定：上訴人
乙○○係承攬上開工程之盟洋工程行之負責人，僱用並指派甲○
○擔任該工程之現場工地主任等情，倘若不虛，上訴人乙○○既
已指派甲○○負責現場施工安全，則其本人若未在場參與施工，
對於工地施工之不當（即於事發當日收工後，未回填坑洞及設置
警告標誌）而發生被害人死亡之結果，是否仍應自負過失責任？
又依原判決理由欄說明：「被告（即上訴人）乙○○係工程行負
責人，明知對工程品質及安全負責之工安人員應有執照，不能隨
便找人代理；而盟洋工程行承包本件工程，工安人員是吳文安，
而吳文安於事故發生前之同年（八十九年）五月六日已他調至台
南另一工地，而由甲○○代理，甲○○並非工安人員，且無執照
，足徵被告乙○○對現場工地安全維護有明顯疏失。」等旨（見
原判決第四頁，理由二之(三)），上訴人乙○○僱用未領有執照之
甲○○擔任工地主任縱有疏失，然擔任上開工程工地主任之人，
究係依據何項法規而須領有何種執照？甲○○未具有執照與前揭
工地施工不當（即未回填坑洞及設置警告標誌）之間，及上訴人
乙○○此項僱用人員之疏失與被害人死亡之結果間，各有如何之
因果關係？凡此攸關上訴人乙○○應否擔負本件業務過失致人於
死罪責之重要待證事項，原審均未調查釐清並詳加說明認定，遽
為判決，難謂無調查職責未盡及判決理由欠備之違法。上訴人乙
○○上訴意旨執以指摘，非無理由，應認原判決此部分有撤銷發
回之原因。
二上訴駁回部分（即甲○○部分）
按刑事訴訟法第三百七十七條規定：上訴於第三審法院，非以判
決違背法令為理由，不得為之。是提起第三審上訴，應以原判決
違背法令為理由，係屬法定要件。如果上訴理由狀並未依據卷內
訴訟資料，具體指摘原判決不適用何種法則或如何適用不當，或
所指摘原判決違法情事，顯與法律規定得為第三審上訴理由之違
法情形，不相適合時，均應認其上訴為違背法律上之程式，予以
駁回。本件原判決維持第一審論上訴人甲○○以從事業務之人，
因業務上之過失致人於死罪，累犯，處有期徒刑陸月，並諭知如
易科罰金之折算標準部分之判決，駁回上訴人甲○○在第二審之
上訴。係依憑上訴人甲○○及同案被告乙○○之部分供詞（供承
甲○○受盟洋工程行僱用，於案發當日係工地現場負責人，被害
人賴盟書於前揭時、地騎乘機車，不慎摔倒受傷，嗣不治死亡等
事實不諱）、告訴人即被害人之父許政男之指訴（指陳被害人騎
乘機車，行經上開工地摔倒傷重不治死亡等情），並參酌卷附之
台灣省嘉雲區車輛行車事故鑑定委員會九十年七月二十日嘉鑑字
第九００七０二號函附之鑑定意見書（內載其鑑定意見為：施工
單位施工不當且夜間未妥設警示標誌，為本件肇事原因；被害人
則無肇事因素等旨）、檢察官督同法醫師相驗被害人之屍體後製
作之相驗屍體證明書、驗斷書及天主教聖馬爾定醫院診斷證明書
（載明被害人受傷情況）、警製之道路交通事故調查報告表、現
場照片二十幀暨台電公司嘉義區營業處配電工程採購承攬契約影
本、挖掘道路申請書影本等證據資料，而為論斷，已敘明其所憑
之證據及認定之理由。而以上訴人甲○○否認有過失犯行，辯稱
：工地主任應係吳文安，案發當日請伊代理，伊不在現場，且當
天收工時確有以沙土回填開挖部分，係因大雨沖刷而造成路面不
平，伊並無過失云云，則說明：上訴人甲○○係盟洋工程行指派
在上開工地之現場負責人，案發當日係白天下雨，夜間並未下雨
，肇事當時路面有坑洞等情，業經證人即台電公司監工人員黃品
彰及施工人員何瑞治、林財丁、蘇家興及承辦警員林建男等人分
別證述甚詳，上訴人甲○○擔任前揭道路開挖、管線埋設工程之
現場工地主任，為從事業務之人，本應注意道路開挖後，應迅速
回填及（依道路交通安全規則第一四三條之規定）採取設置適當
警告標誌之安全措施，按諸當日天雨，如僅以泥土回填，會造成
雨水沖失，應為上訴人甲○○所能注意，乃竟疏未注意加強為確
實之回填及設置夜間燈光警告標誌，雨後亦未巡視注意安全，而
致被害人騎乘機車不慎滑倒，因而傷重不治死亡，足證上訴人甲
○○有過失行為，且其過失與被害人之死亡結果，具有相當因果
關係等由，認上訴人甲○○所辯各語，為卸責之詞，不足採信，
亦已依憑卷證資料，在理由內詳加指駁及說明。從形式上觀察，
原判決並無違法情形存在。上訴人甲○○上訴意旨略稱：案發當
日收工前，工人已以沙土回填路面，係因下班後之傍晚持續下雨
，沙土遭雨水沖刷，路面始又出現坑洞；且是否設置警告標誌，
係由施工之工人決定，本件事故之發生非伊所能預見，伊並無過
失，原判決論以業務過失致人於死罪，顯有未合。又伊縱有過失
，原判決未斟酌伊之過失程度及注意能力之輕重，其量刑亦屬失
當等語。惟查原判決就上訴人甲○○有應注意能注意而不注意之
過失行為，且其過失與被害人死亡之結果間，具有相當因果關係
，業已論述甚明，詳如前述。上訴意旨置原判決之明白論斷於不
顧，仍持原判決已說明理由而捨棄不採之陳詞辯解，全憑己見，
再為單純之事實上爭執，並就屬於事實審法院採證認事職權之行
使，任意指摘，難認已符合首揭法定之第三審上訴要件。又按量
刑之輕重，屬事實審法院得依職權自由裁酌之事項。原判決審酌
上訴人甲○○犯罪後，已由其雇主盟洋工程行與被害人父母成立
調解，並已賠償新台幣二百六十萬元，有嘉義市東區調解委員會
調解筆錄協議書及和解書影本各一件在卷為憑，及其生活狀況、
智識程度、犯罪所生危害與犯罪後之態度等一切情狀，爰維持第
一審在法定刑內量處其有期徒刑六月之判決，難謂於法有違。上
訴意旨就原審上開刑罰裁量權之行使，究竟有何濫用權限或其他
違法情形，並未具體指明，其僅執己見，泛言指摘，亦非第三審
上訴之合法理由。其上訴違背法律上之程式，應予駁回。
據上論結，應依刑事訴訟法第三百九十七條、第四百零一條、第
三百九十五條前段，判決如主文。
中　　華　　民　　國　九十四　年　　九　　月 　十六　 日
                      最高法院刑事第七庭
                          審判長法官  林　增　福
                                法官  邵　燕　玲
                                法官  張　清　埤
                                法官  陳　世　雄
                                法官  陳　朱　貴
      本件正本證明與原本無異
                                      書  記  官
中　　華　　民　　國　九十四　年　　九　　月　二十三　日
                                                      V
